---
title: "📊 Análisis de Fraude — Transferencias a Terceros"
subtitle: "Scotiabank Perú · Prevención de Fraude · COD_TRX=40 · TIPO_CUENTA=1010"
author: "Equipo de Prevención de Fraude"
date: "`r format(Sys.Date(), '%d de %B de %Y')`"
output:
  html_document:
    theme: darkly
    highlight: zenburn
    toc: true
    toc_float:
      collapsed: false
      smooth_scroll: true
    toc_depth: 3
    number_sections: true
    df_print: paged
    code_folding: hide
---

```{r setup, include=FALSE}
knitr::opts_chunk$set(
  echo    = TRUE,
  warning = FALSE,
  message = FALSE,
  fig.width  = 12,
  fig.height = 6,
  fig.align  = "center"
)
```

```{r colores-tema, include=FALSE}
# ── Paleta de colores global ──────────────────────────────────────────────────
COLOR_FRAUD  <- "#ef5350"
COLOR_OK     <- "#4fc3f7"
COLOR_ACCENT <- "#ffa726"
COLOR_BG     <- "#0f1117"
COLOR_PANEL  <- "#1a1d27"
COLOR_GRID   <- "#2a2d3e"
COLOR_TEXT   <- "#e0e0e0"

tema_fraude <- ggplot2::theme_minimal(base_size = 11) +
  ggplot2::theme(
    plot.background  = ggplot2::element_rect(fill = COLOR_BG,    color = NA),
    panel.background = ggplot2::element_rect(fill = COLOR_PANEL, color = NA),
    panel.grid.major = ggplot2::element_line(color = COLOR_GRID, linetype = "dashed"),
    panel.grid.minor = ggplot2::element_blank(),
    text             = ggplot2::element_text(color = COLOR_TEXT),
    axis.text        = ggplot2::element_text(color = COLOR_TEXT),
    axis.title       = ggplot2::element_text(color = COLOR_TEXT),
    plot.title       = ggplot2::element_text(color = COLOR_TEXT, face = "bold", size = 13),
    plot.subtitle    = ggplot2::element_text(color = "#aaaaaa", size = 10),
    legend.background= ggplot2::element_rect(fill = COLOR_PANEL, color = NA),
    legend.text      = ggplot2::element_text(color = COLOR_TEXT),
    legend.title     = ggplot2::element_text(color = COLOR_TEXT),
    strip.text       = ggplot2::element_text(color = COLOR_TEXT, face = "bold")
  )
ggplot2::theme_set(tema_fraude)
```

# Configuración y Carga de Datos

## Paquetes

```{r paquetes}
options(repos = c(CRAN = "https://cloud.r-project.org"))

paquetes <- c(
  "readxl", "janitor", "data.table", "dplyr", "tidyr",
  "lubridate", "stringr", "ggplot2", "patchwork", "scales",
  "rpart", "rpart.plot", "arules", "cowplot",
  "igraph", "tidygraph", "ggraph", "DT", "knitr", "kableExtra"
)

invisible(lapply(paquetes, function(p) {
  if (!requireNamespace(p, quietly = TRUE)) install.packages(p, quiet = TRUE)
  library(p, character.only = TRUE)
}))

cat("✅ Paquetes listos")
```

## Ingesta — Excel de Monitor

```{r ingesta}
BASE_DIR <- r"(C:\Users\s4930359\Data_Herramientas\data\transferencias_terceros)"

ARCHIVOS <- list(
  Enero = file.path(BASE_DIR, "monitor_transferencias_enero.xlsx"),
  Marzo = file.path(BASE_DIR, "monitor_transferencias_marzo.xlsx"),
  Abril = file.path(BASE_DIR, "monitor_transferencias_abril.xlsx")
)

leer_monitor_excel <- function(path, mes) {
  read_excel(path, skip = 4, col_types = "text") %>%
    clean_names(case = "all_caps") %>%             # janitor: limpia nombres
    mutate(MES_ORIGEN = mes) %>%
    as.data.table()
}

frames <- mapply(leer_monitor_excel, ARCHIVOS, names(ARCHIVOS), SIMPLIFY = FALSE)
raw    <- rbindlist(frames, fill = TRUE)

cat(sprintf("Shape raw: %s filas × %s columnas",
            format(nrow(raw), big.mark=","), ncol(raw)))
```

## Mapeo de Columnas

> ⚠️ **Completa la clave izquierda** con el nombre exacto que aparece en tu Export de Monitor.

```{r mapeo}
COL_MAP <- c(
  # Nombre exacto Monitor              = Alias interno
  "NOMBRE_EXACTO_EN_MONITOR"           = "FECHA_TRX",
  "NOMBRE_EXACTO_EN_MONITOR"           = "HORA_TRX",
  "NOMBRE_EXACTO_EN_MONITOR"           = "MONTO",
  "NOMBRE_EXACTO_EN_MONITOR"           = "INDICADOR",
  "NOMBRE_EXACTO_EN_MONITOR"           = "ALERTA",
  "NOMBRE_EXACTO_EN_MONITOR"           = "CUENTA",
  "NOMBRE_EXACTO_EN_MONITOR"           = "ID_CLIENTE",
  "NOMBRE_EXACTO_EN_MONITOR"           = "PRIMER_NOMBRE_CLIENTE",
  "NOMBRE_EXACTO_EN_MONITOR"           = "APELLIDO_CLIENTE",
  "NOMBRE_EXACTO_EN_MONITOR"           = "NOMBRE_BENEFICIARIO",
  "NOMBRE_EXACTO_EN_MONITOR"           = "CUENTA_DESTINO",
  "NOMBRE_EXACTO_EN_MONITOR"           = "HASH_DISPOSITIVO",
  "NOMBRE_EXACTO_EN_MONITOR"           = "CANAL",
  "ACFTARJETA_RESGISTRO_750"           = "TARJETA_REG",
  "ACFTARJETA_POS_76_DIGITOS"          = "TARJETA_MID",
  "ACFSALDO_DISPONIBLE_EN_MONEDA_TRX"  = "SALDO_DISPONIBLE_RAW",
  "CC_K05_COUNTTMP_TAMANO_COMERCIO"    = "CNT_MES_PREVIO"
)

cols_ok  <- names(COL_MAP)[names(COL_MAP) %in% names(raw)]
cols_err <- names(COL_MAP)[!names(COL_MAP) %in% names(raw)]

setnames(raw, cols_ok, COL_MAP[cols_ok])

if (length(cols_err) > 0) {
  cat("⚠️ No encontradas:", paste(cols_err, collapse = ", "))
} else {
  cat("✅ Todas las columnas mapeadas correctamente")
}
```

## Casteo de Tipos

```{r casteo}
df <- copy(raw)

df[, `:=`(
  MONTO            = as.numeric(MONTO),
  SALDO_DISPONIBLE = as.numeric(SALDO_DISPONIBLE_RAW),
  CNT_MES_PREVIO   = as.integer(CNT_MES_PREVIO),
  FECHA_TRX        = as.Date(str_trim(FECHA_TRX), format = "%Y%m%d"),
  HORA_TRX         = hms::as_hms(str_trim(HORA_TRX))
)]
df[, SALDO_DISPONIBLE_RAW := NULL]

df[, FECHA_HORA := as.POSIXct(
  paste(as.character(FECHA_TRX), as.character(HORA_TRX)),
  format = "%Y-%m-%d %H:%M:%S"
)]

df[, `:=`(
  TARJETA_FULL  = paste0(str_sub(str_trim(TARJETA_REG), 1, 6),
                         str_trim(TARJETA_MID),
                         str_sub(str_trim(TARJETA_REG), -4)),
  BIN           = str_sub(str_trim(TARJETA_REG), 1, 6),
  TARJETA_LAST4 = str_sub(str_trim(TARJETA_REG), -4)
)]

cols_str <- intersect(c("INDICADOR","CANAL","NOMBRE_BENEFICIARIO",
                         "HASH_DISPOSITIVO"), names(df))
df[, (cols_str) := lapply(.SD, function(x) str_to_upper(str_trim(x))),
   .SDcols = cols_str]

cat(sprintf("✅ Casteo OK — %s filas × %s columnas",
            format(nrow(df), big.mark=","), ncol(df)))
```

---

# Ingeniería de Variables

## Flags y Features

```{r ingenieria}
# ── Objetivo ──────────────────────────────────────────────────────────────────
df[, `:=`(
  FLAG_FRAUDE      = as.integer(INDICADOR == "F"),
  FLAG_CLASIFICADO = as.integer(INDICADOR %in% c("F","G","D")),
  FLAG_PENDIENTE   = as.integer(INDICADOR == "P")
)]

# ── Temporales ────────────────────────────────────────────────────────────────
df[, `:=`(
  MES        = month(FECHA_TRX),
  DIA        = mday(FECHA_TRX),
  DIA_SEMANA = wday(FECHA_TRX, label = FALSE),
  HORA       = hour(FECHA_HORA),
  FRANJA_HORARIA = fcase(
    hour(FECHA_HORA) %between% c(0,5),   "Madrugada",
    hour(FECHA_HORA) %between% c(6,11),  "Mañana",
    hour(FECHA_HORA) %between% c(12,17), "Tarde",
    default = "Noche"
  ),
  FLAG_FIN_SEMANA = as.integer(wday(FECHA_TRX) %in% c(1,7)),
  FLAG_FIN_MES    = as.integer(mday(FECHA_TRX) >= 26)
)]

# ── Monto ─────────────────────────────────────────────────────────────────────
df[, `:=`(
  FLAG_MONTO_ALTO    = as.integer(MONTO >= 5000),
  FLAG_MONTO_CRITICO = as.integer(MONTO >= 10000),
  RATIO_MONTO_SALDO  = round(MONTO / (SALDO_DISPONIBLE + 1e-9), 4)
)]
df[, `:=`(
  FLAG_VACIADO_CUENTA = as.integer(RATIO_MONTO_SALDO >= 0.80),
  FLAG_SALDO_BAJO     = as.integer(SALDO_DISPONIBLE < 200)
)]

# ── Historia de cuenta ────────────────────────────────────────────────────────
df[, `:=`(
  FLAG_SIN_HISTORIA = as.integer(is.na(CNT_MES_PREVIO) | CNT_MES_PREVIO == 0),
  FLAG_CUENTA_NUEVA = as.integer(!is.na(CNT_MES_PREVIO) & CNT_MES_PREVIO <= 3)
)]

# ── Beneficiario ──────────────────────────────────────────────────────────────
df[, FLAG_BENE_NULO := as.integer(
  is.na(NOMBRE_BENEFICIARIO) | str_length(NOMBRE_BENEFICIARIO) == 0
)]

conc_bene <- df[FLAG_BENE_NULO==0,
                .(N_CUENTAS_ORIGEN_AL_BENE = uniqueN(CUENTA)),
                by = NOMBRE_BENEFICIARIO]
df <- merge(df, conc_bene, by="NOMBRE_BENEFICIARIO", all.x=TRUE)
df[, FLAG_BENE_CONCENTRADO := as.integer(
  !is.na(N_CUENTAS_ORIGEN_AL_BENE) & N_CUENTAS_ORIGEN_AL_BENE >= 5
)]

# ── Dispositivo ATO ───────────────────────────────────────────────────────────
hash_multi <- df[!is.na(HASH_DISPOSITIVO),
                 .(N_CUENTAS_POR_DISPOSITIVO = uniqueN(CUENTA)),
                 by = HASH_DISPOSITIVO]
df <- merge(df, hash_multi, by="HASH_DISPOSITIVO", all.x=TRUE)
df[, FLAG_DISPOSITIVO_MULTIUSUARIO := as.integer(
  !is.na(N_CUENTAS_POR_DISPOSITIVO) & N_CUENTAS_POR_DISPOSITIVO >= 3
)]

# ── Z-score de monto por cuenta ───────────────────────────────────────────────
df[, ZSCORE_MONTO_CUENTA := round(
  (MONTO - mean(MONTO, na.rm=TRUE)) / (sd(MONTO, na.rm=TRUE) + 1e-9), 3
), by = CUENTA]
df[, FLAG_ANOMALIA_MONTO := as.integer(abs(ZSCORE_MONTO_CUENTA) > 2)]

# ── Datasets derivados ────────────────────────────────────────────────────────
df_cal <- df[FLAG_CLASIFICADO == 1]   # solo F, G, D
df_f   <- df[INDICADOR == "F"]        # solo fraudes confirmados

cat(sprintf("df       : %s filas (todo el dataset)\n", format(nrow(df), big.mark=",")))
cat(sprintf("df_cal   : %s filas (solo F, G, D — clasificadas)\n", format(nrow(df_cal), big.mark=",")))
cat(sprintf("df_f     : %s filas (solo fraudes F)\n", format(nrow(df_f), big.mark=",")))
```

## Resumen de Flags — ¿Cuáles discriminan mejor?

```{r resumen-flags}
flags <- c("FLAG_MONTO_ALTO","FLAG_MONTO_CRITICO","FLAG_VEL_ALTA",
           "FLAG_ANOMALIA_MONTO","FLAG_VACIADO_CUENTA","FLAG_SALDO_BAJO",
           "FLAG_CUENTA_NUEVA","FLAG_SIN_HISTORIA","FLAG_BENE_NULO",
           "FLAG_BENE_CONCENTRADO","FLAG_DISPOSITIVO_MULTIUSUARIO",
           "FLAG_FIN_SEMANA","FLAG_FIN_MES")
flags <- flags[flags %in% names(df_cal)]

resumen_flags <- rbindlist(lapply(flags, function(f) {
  data.table(
    Flag            = f,
    Pct_Fraude      = round(mean(df_cal[FLAG_FRAUDE==1][[f]], na.rm=TRUE)*100, 2),
    Pct_NoFraude    = round(mean(df_cal[FLAG_FRAUDE==0][[f]], na.rm=TRUE)*100, 2)
  )
}))
resumen_flags[, Diferencia := round(Pct_Fraude - Pct_NoFraude, 2)]
resumen_flags <- resumen_flags[order(-Diferencia)]

resumen_flags %>%
  kable(caption = "% de activación de cada flag en Fraude vs No Fraude") %>%
  kable_styling(bootstrap_options = c("striped","hover","condensed"),
                full_width = FALSE) %>%
  row_spec(which(resumen_flags$Diferencia > 10), background = "#3a1a1a", color = "white")
```

---

# KPIs Ejecutivos

```{r kpis}
total_trx   <- nrow(df)
total_cal   <- nrow(df_cal)
total_fraud <- nrow(df_cal[FLAG_FRAUDE==1])
monto_fraud <- sum(df_cal[FLAG_FRAUDE==1]$MONTO, na.rm=TRUE)
fraud_rate  <- round(total_fraud / total_cal * 100, 4)
severidad   <- round(monto_fraud / total_fraud, 2)

kpis <- data.frame(
  KPI   = c("Total transacciones dataset","Clasificadas (F+G+D)",
            "Fraudes confirmados (F)","Monto total fraude (S/)",
            "Fraud Rate (sobre clasificadas)","Severidad promedio (S/)"),
  Valor = c(
    format(total_trx,   big.mark=","),
    format(total_cal,   big.mark=","),
    format(total_fraud, big.mark=","),
    format(round(monto_fraud,2), big.mark=","),
    paste0(fraud_rate, "%"),
    format(severidad, big.mark=",")
  )
)

kpis %>%
  kable(caption = "KPIs Principales — Transferencias a Terceros") %>%
  kable_styling(bootstrap_options = c("striped","hover"),
                full_width = FALSE)
```

---

# Análisis Univariado — Variables Continuas

## MONTO

### Distribución general

```{r monto-distribucion}
p1 <- ggplot(df[!is.na(MONTO)], aes(x = MONTO)) +
  geom_histogram(fill = COLOR_OK, color = "white", alpha = 0.8, bins = 50) +
  scale_x_continuous(labels = scales::comma) +
  labs(title = "Histograma de Monto — Dataset completo",
       x = "Monto (S/)", y = "Frecuencia")

p2 <- ggplot(df_cal[!is.na(MONTO)],
             aes(x = MONTO, fill = INDICADOR, color = INDICADOR)) +
  geom_density(alpha = 0.4, linewidth = 0.8) +
  scale_x_continuous(labels = scales::comma) +
  scale_fill_manual(values  = c(F=COLOR_FRAUD, G=COLOR_OK, D=COLOR_ACCENT)) +
  scale_color_manual(values = c(F=COLOR_FRAUD, G=COLOR_OK, D=COLOR_ACCENT)) +
  labs(title    = "Densidad de Monto por Indicador (clasificadas)",
       subtitle = "F=Fraude · G=Buena · D=Descarte",
       x = "Monto (S/)", y = "Densidad", fill = NULL, color = NULL)

p1 / p2
```

### Estadísticas descriptivas

```{r monto-stats}
df_cal[!is.na(MONTO), .(
  N        = .N,
  Min      = round(min(MONTO), 2),
  P25      = round(quantile(MONTO, 0.25), 2),
  Mediana  = round(median(MONTO), 2),
  Media    = round(mean(MONTO), 2),
  P75      = round(quantile(MONTO, 0.75), 2),
  P90      = round(quantile(MONTO, 0.90), 2),
  Max      = round(max(MONTO), 2),
  SD       = round(sd(MONTO), 2)
), by = .(Indicador = INDICADOR)] %>%
  kable(caption = "Estadísticas de Monto por Indicador") %>%
  kable_styling(bootstrap_options = c("striped","hover"), full_width = FALSE)
```

### Fraude vs No Fraude — Boxplot comparativo

```{r monto-boxplot}
df_cal[!is.na(MONTO)] %>%
  mutate(GRUPO = fifelse(FLAG_FRAUDE==1, "Fraude","No Fraude")) %>%
  ggplot(aes(x = GRUPO, y = MONTO, fill = GRUPO)) +
  geom_boxplot(alpha = 0.7, outlier.alpha = 0.3, outlier.size = 0.8) +
  scale_fill_manual(values = c("Fraude"=COLOR_FRAUD,"No Fraude"=COLOR_OK)) +
  scale_y_continuous(labels = scales::comma) +
  labs(title = "Boxplot Monto — Fraude vs No Fraude",
       x = NULL, y = "Monto (S/)") +
  theme(legend.position = "none")
```

### Discretización por 3 métodos — Árbol CART · Cuartiles · K-means

```{r discretizacion-monto}
disc <- df_cal[!is.na(MONTO) & !is.na(FLAG_FRAUDE),
               .(MONTO, FLAG_FRAUDE)] %>%
  as.data.frame() %>%
  mutate(FLAG_FRAUDE = factor(FLAG_FRAUDE, levels=c(0,1),
                               labels=c("No Fraude","Fraude")))

# ── MÉTODO 2: Árbol CART (recomendado) ────────────────────────────────────────
set.seed(123)
arbol_monto <- rpart(
  FLAG_FRAUDE ~ MONTO, data = disc, method = "class",
  control = rpart.control(cp=0.01, maxdepth=3, minbucket=10),
  parms   = list(prior = c(0.5, 0.5))
)

rpart.plot(arbol_monto, digits=-1, type=2, extra=101,
           varlen=3, cex=0.8, nn=TRUE,
           main="Árbol CART — Discretización de MONTO")

cortes_cart <- sort(unique(arbol_monto$splits[,"index"]))
cat("📋 Cortes CART:", round(cortes_cart, 2), "\n")

breaks_cart <- c(-Inf, cortes_cart, Inf)
labels_cart <- paste0(
  "S/", format(round(c(0, cortes_cart),0), big.mark=","),
  " - ",
  format(round(c(cortes_cart, 999999),0), big.mark=",")
)

disc$MONTO_CART  <- cut(disc$MONTO, breaks=breaks_cart,
                         labels=labels_cart, right=FALSE)

# ── MÉTODO 1: Cuartiles ───────────────────────────────────────────────────────
q <- quantile(disc$MONTO, probs=c(0.25,0.5,0.75))
disc$MONTO_CUARTIL <- cut(disc$MONTO,
  breaks = c(-Inf, q[[1]], q[[2]], q[[3]], Inf),
  labels = c("Q1 Bajo","Q2 Medio-Bajo","Q3 Medio-Alto","Q4 Alto"),
  right  = FALSE)

# ── MÉTODO 3: K-means ─────────────────────────────────────────────────────────
set.seed(2022)
disc$MONTO_KMEANS <- discretize(disc$MONTO, method="cluster", breaks=4)

# ── Gráficos comparativos ─────────────────────────────────────────────────────
g1 <- ggplot(disc, aes(x=MONTO_CUARTIL, fill=FLAG_FRAUDE)) +
  geom_bar(position=position_fill()) +
  scale_fill_manual(values=c("No Fraude"=COLOR_OK,"Fraude"=COLOR_FRAUD)) +
  labs(title="Cuartiles", x=NULL, y="Proporción", fill=NULL) +
  theme(axis.text.x=element_text(angle=30,hjust=1), legend.position="bottom")

g2 <- ggplot(disc, aes(x=MONTO_CART, fill=FLAG_FRAUDE)) +
  geom_bar(position=position_fill()) +
  scale_fill_manual(values=c("No Fraude"=COLOR_OK,"Fraude"=COLOR_FRAUD)) +
  labs(title="Árbol CART ✅", x=NULL, y="Proporción", fill=NULL) +
  theme(axis.text.x=element_text(angle=30,hjust=1), legend.position="bottom")

g3 <- ggplot(disc, aes(x=MONTO_KMEANS, fill=FLAG_FRAUDE)) +
  geom_bar(position=position_fill()) +
  scale_fill_manual(values=c("No Fraude"=COLOR_OK,"Fraude"=COLOR_FRAUD)) +
  labs(title="K-means", x=NULL, y="Proporción", fill=NULL) +
  theme(axis.text.x=element_text(angle=30,hjust=1), legend.position="bottom")

plot_grid(g1, g2, g3, nrow=1)
```

### Evaluación de la regla sobre TODO el volumen real

```{r evaluacion-real-monto}
# Aplicar cortes del CART sobre el dataset COMPLETO (incluyendo N)
df[, MONTO_CAT_REGLA := cut(MONTO,
    breaks = breaks_cart, labels = labels_cart, right = FALSE)]

evaluacion_real <- df %>%
  group_by(MONTO_CAT_REGLA) %>%
  summarise(
    TOTAL          = n(),
    FRAUDES_F      = sum(INDICADOR == "F", na.rm=TRUE),
    BUENOS_G       = sum(INDICADOR == "G", na.rm=TRUE),
    NORMALES_N     = sum(INDICADOR == "N", na.rm=TRUE),
    PENDIENTES_P   = sum(INDICADOR == "P", na.rm=TRUE),
    MONTO_TOTAL    = round(sum(MONTO, na.rm=TRUE), 2),
    MONTO_FRAUDE   = round(sum(MONTO[INDICADOR=="F"], na.rm=TRUE), 2)
  ) %>%
  mutate(
    PCT_VOLUMEN     = paste0(round(TOTAL/sum(TOTAL)*100, 2), "%"),
    FRAUD_RATE_REAL = paste0(round(FRAUDES_F/TOTAL*100, 4), "%"),
    PCT_FRAUDE_CAP  = paste0(round(FRAUDES_F/sum(FRAUDES_F)*100, 2), "%")
  )

evaluacion_real %>%
  kable(caption = "⚠️ Impacto REAL de la regla sobre el volumen completo (incluyendo N)") %>%
  kable_styling(bootstrap_options=c("striped","hover"), full_width=FALSE) %>%
  column_spec(which(names(evaluacion_real)=="NORMALES_N"),
              background="#3a1a1a", color="white")
```

> **Nota clave:** Esta tabla incluye las transacciones N (no alertadas por las reglas actuales).
> El % de volumen afectado y los normales alertados son los números reales que
> impactaría la regla en producción.

---

# Análisis Univariado — Variables Categóricas

## Indicador de Fraude

```{r indicador}
tab_ind <- df %>%
  group_by(INDICADOR) %>%
  summarise(
    N            = n(),
    MONTO_TOTAL  = round(sum(MONTO, na.rm=TRUE), 2),
    MONTO_PROM   = round(mean(MONTO, na.rm=TRUE), 2)
  ) %>%
  mutate(PCT = paste0(round(N/sum(N)*100, 2), "%")) %>%
  arrange(desc(N))

tab_ind %>%
  kable(caption = "Distribución por Indicador de Fraude") %>%
  kable_styling(bootstrap_options=c("striped","hover"), full_width=FALSE)

ggplot(tab_ind, aes(x=reorder(INDICADOR,-N), y=N,
                     fill=INDICADOR=="F")) +
  geom_col(alpha=0.85, color="white") +
  geom_text(aes(label=paste0(PCT,"\n(",scales::comma(N),")")),
            vjust=-0.3, size=3, color=COLOR_TEXT) +
  scale_fill_manual(values=c("FALSE"=COLOR_OK,"TRUE"=COLOR_FRAUD),
                    guide="none") +
  scale_y_continuous(labels=scales::comma) +
  labs(title="Distribución por Indicador de Fraude",
       x="Indicador", y="N° Transacciones")
```

## Canal (ATM vs MOT)

```{r canal}
tab_canal <- df %>%
  group_by(CANAL) %>%
  summarise(
    TOTAL        = n(),
    FRAUDES      = sum(INDICADOR=="F", na.rm=TRUE),
    MONTO_FRAUDE = round(sum(MONTO[INDICADOR=="F"], na.rm=TRUE), 2),
    TICKET_PROM  = round(mean(MONTO, na.rm=TRUE), 2)
  ) %>%
  mutate(
    FRAUD_RATE = paste0(round(FRAUDES/TOTAL*100, 3), "%"),
    PCT_TOTAL  = paste0(round(TOTAL/sum(TOTAL)*100, 2), "%")
  )

tab_canal %>%
  kable(caption = "Análisis por Canal") %>%
  kable_styling(bootstrap_options=c("striped","hover"), full_width=FALSE)

# Heatmap Canal × Franja Horaria
canal_franja <- df_cal %>%
  group_by(CANAL, FRANJA_HORARIA) %>%
  summarise(TOTAL=n(), FRAUDES=sum(FLAG_FRAUDE), .groups="drop") %>%
  mutate(FRAUD_RATE=round(FRAUDES/TOTAL*100, 3))

ggplot(canal_franja, aes(x=FRANJA_HORARIA, y=CANAL, fill=FRAUD_RATE)) +
  geom_tile(color=COLOR_BG, linewidth=0.8) +
  geom_text(aes(label=paste0(FRAUD_RATE,"%")),
            color="white", size=3.5, fontface="bold") +
  scale_fill_gradient(low=COLOR_PANEL, high=COLOR_FRAUD,
                      name="Fraud Rate (%)") +
  labs(title="Fraud Rate: Canal × Franja Horaria",
       x="Franja", y="Canal")
```

## Franja Horaria

```{r franja}
tab_franja <- df_cal %>%
  group_by(FRANJA_HORARIA) %>%
  summarise(
    TOTAL        = n(),
    FRAUDES      = sum(FLAG_FRAUDE),
    MONTO_FRAUDE = round(sum(MONTO[FLAG_FRAUDE==1], na.rm=TRUE), 2),
    MONTO_PROM   = round(mean(MONTO, na.rm=TRUE), 2)
  ) %>%
  mutate(
    FRAUD_RATE = paste0(round(FRAUDES/TOTAL*100, 3), "%"),
    LIFT = round((FRAUDES/TOTAL) / (sum(FRAUDES)/sum(TOTAL)), 2)
  ) %>%
  arrange(desc(FRAUDES))

tab_franja %>%
  kable(caption = "Análisis por Franja Horaria — incluye LIFT") %>%
  kable_styling(bootstrap_options=c("striped","hover"), full_width=FALSE)
```

> **LIFT > 1** significa que esa franja tiene más fraude de lo esperado por azar.
> LIFT = 2 significa el doble de concentración de fraude que el promedio.

---

# Análisis Bivariado y Patrones

## Evolución Mensual

```{r evolucion-mensual}
evol <- df_cal %>%
  group_by(MES_ORIGEN) %>%
  summarise(
    TOTAL_TRX    = n(),
    FRAUDES      = sum(FLAG_FRAUDE),
    MONTO_FRAUDE = round(sum(MONTO[FLAG_FRAUDE==1], na.rm=TRUE), 2),
    .groups = "drop"
  ) %>%
  mutate(
    FRAUD_RATE = round(FRAUDES/TOTAL_TRX*100, 4),
    SEVERIDAD  = round(MONTO_FRAUDE/FRAUDES, 2),
    VAR_FR     = round((FRAUD_RATE - lag(FRAUD_RATE))/lag(FRAUD_RATE)*100, 2)
  )

evol %>%
  kable(caption="Evolución Mensual de Fraude") %>%
  kable_styling(bootstrap_options=c("striped","hover"), full_width=FALSE)

p_evol1 <- ggplot(evol, aes(x=MES_ORIGEN, y=FRAUD_RATE, group=1)) +
  geom_col(fill=COLOR_FRAUD, alpha=0.7, color="white") +
  geom_line(color=COLOR_ACCENT, linewidth=2) +
  geom_point(color=COLOR_ACCENT, size=3) +
  geom_text(aes(label=paste0(FRAUD_RATE,"%")),
            vjust=-0.5, size=3, color=COLOR_TEXT) +
  labs(title="Fraud Rate Mensual", x="Mes", y="Fraud Rate (%)")

p_evol2 <- ggplot(evol, aes(x=MES_ORIGEN, y=MONTO_FRAUDE)) +
  geom_col(fill=COLOR_OK, alpha=0.85, color="white") +
  geom_text(aes(label=paste0("S/",scales::comma(MONTO_FRAUDE))),
            vjust=-0.4, size=3, color=COLOR_TEXT) +
  scale_y_continuous(labels=scales::comma) +
  labs(title="Monto Fraude Mensual (S/)", x="Mes", y="Monto (S/)")

p_evol1 / p_evol2
```

## Hora del Día

```{r hora-dia}
por_hora <- df_cal %>%
  group_by(HORA) %>%
  summarise(TOTAL=n(), FRAUDES=sum(FLAG_FRAUDE), .groups="drop") %>%
  mutate(FRAUD_RATE=round(FRAUDES/TOTAL*100, 3))

ggplot(por_hora, aes(x=HORA)) +
  geom_col(aes(y=TOTAL), fill=COLOR_OK, alpha=0.4) +
  geom_line(aes(y=FRAUD_RATE * max(TOTAL)/max(FRAUD_RATE)),
            color=COLOR_FRAUD, linewidth=2) +
  geom_point(aes(y=FRAUD_RATE * max(TOTAL)/max(FRAUD_RATE)),
             color=COLOR_FRAUD, size=2.5) +
  scale_x_continuous(breaks=0:23) +
  scale_y_continuous(
    name     = "Volumen transacciones",
    sec.axis = sec_axis(~. * max(por_hora$FRAUD_RATE)/max(por_hora$TOTAL),
                        name="Fraud Rate (%)")
  ) +
  labs(title    = "Volumen vs Fraud Rate por Hora",
       subtitle = "Barras = volumen · Línea roja = Fraud Rate",
       x = "Hora del día")
```

---

# Ingeniería de Variables — Velocidad

## Tabla Resumen de Velocidad por Cliente

```{r velocidad-tabla}
# Calcular velocidades por ventanas de tiempo
vel_cuenta <- df[order(CUENTA, FECHA_HORA), .(
  TOTAL_TRX        = .N,
  FRAUDES          = sum(FLAG_FRAUDE, na.rm=TRUE),
  BUENOS_G         = sum(INDICADOR=="G", na.rm=TRUE),
  NORMALES_N       = sum(INDICADOR=="N", na.rm=TRUE),
  PENDIENTES_P     = sum(INDICADOR=="P", na.rm=TRUE),
  DESCARTE_D       = sum(INDICADOR=="D", na.rm=TRUE),
  MONTO_TOTAL      = round(sum(MONTO, na.rm=TRUE), 2),
  MONTO_FRAUDE     = round(sum(MONTO[FLAG_FRAUDE==1], na.rm=TRUE), 2),
  DIAS_ACTIVO      = uniqueN(FECHA_TRX),
  TRX_POR_DIA      = round(.N / uniqueN(FECHA_TRX), 2)
), by = CUENTA]

vel_cuenta[, FRAUD_RATE := round(FRAUDES/TOTAL_TRX*100, 3)]

cat(sprintf("Total cuentas distintas: %s\n", format(nrow(vel_cuenta), big.mark=",")))
cat(sprintf("Cuentas con al menos 1 fraude: %s\n",
            format(nrow(vel_cuenta[FRAUDES>0]), big.mark=",")))

# Tabla interactiva top 20 cuentas con fraude
vel_cuenta[FRAUDES>0][order(-MONTO_FRAUDE)][1:20] %>%
  DT::datatable(
    caption  = "Top 20 Cuentas con Mayor Monto Fraudulento",
    options  = list(pageLength=10, scrollX=TRUE),
    rownames = FALSE
  )
```

## Distribución de Velocidad (TRX por día)

```{r velocidad-dist}
p_vel1 <- ggplot(vel_cuenta[TOTAL_TRX <= quantile(TOTAL_TRX, 0.99)],
                  aes(x=TRX_POR_DIA, fill=FRAUDES>0)) +
  geom_histogram(bins=30, alpha=0.8, color="white", position="identity") +
  scale_fill_manual(values=c("FALSE"=COLOR_OK,"TRUE"=COLOR_FRAUD),
                    labels=c("Sin fraude","Con fraude")) +
  labs(title="Distribución de TRX por Día por Cuenta",
       x="TRX promedio por día", y="N° cuentas", fill=NULL)

p_vel2 <- ggplot(vel_cuenta[FRAUDES>0], aes(x=TRX_POR_DIA, y=MONTO_FRAUDE)) +
  geom_point(color=COLOR_FRAUD, alpha=0.6, size=2) +
  geom_smooth(method="lm", color=COLOR_ACCENT, se=FALSE) +
  scale_y_continuous(labels=scales::comma) +
  labs(title="Velocidad vs Monto Fraude (cuentas con fraude)",
       x="TRX promedio por día", y="Monto Fraude (S/)")

p_vel1 / p_vel2
```

## Verificación — Ver transacciones de cuentas con alta velocidad

```{r verificacion-velocidad}
# ── FILTRO DE VERIFICACIÓN ─────────────────────────────────────────────────────
# Cambia el umbral para explorar diferentes niveles de velocidad
UMBRAL_TRX_DIA <- 3   # cuentas con más de X trx por día promedio

cuentas_alta_vel <- vel_cuenta[TRX_POR_DIA > UMBRAL_TRX_DIA & FRAUDES > 0, CUENTA]

cat(sprintf("Cuentas con >%s trx/día Y con fraude: %s\n",
            UMBRAL_TRX_DIA, length(cuentas_alta_vel)))

# Transacciones de esas cuentas
trx_alta_vel <- df[CUENTA %in% cuentas_alta_vel][
  order(CUENTA, FECHA_HORA),
  .(CUENTA, CUENTA_DESTINO, FECHA_TRX, HORA_TRX, MONTO,
    SALDO_DISPONIBLE, INDICADOR, CANAL, NOMBRE_BENEFICIARIO,
    FLAG_FRAUDE, FLAG_VACIADO_CUENTA)
]

cat(sprintf("Total transacciones de esas cuentas: %s\n",
            format(nrow(trx_alta_vel), big.mark=",")))

# Tabla interactiva para exploración
trx_alta_vel %>%
  DT::datatable(
    caption = paste0("Transacciones de cuentas con >&s trx/día con fraude",
                     UMBRAL_TRX_DIA),
    filter  = "top",    # filtros por columna
    options = list(pageLength=15, scrollX=TRUE),
    rownames = FALSE
  ) %>%
  DT::formatStyle("INDICADOR",
    backgroundColor = DT::styleEqual("F", COLOR_FRAUD)) %>%
  DT::formatCurrency("MONTO", currency="S/ ", digits=2)
```

## Cuenta Destino — ¿A dónde van los fraudes?

```{r cuenta-destino}
top_destino <- df[INDICADOR=="F" & !is.na(CUENTA_DESTINO)] %>%
  group_by(CUENTA_DESTINO) %>%
  summarise(
    N_FRAUDES      = n(),
    N_CUENTAS_ORIG = n_distinct(CUENTA),
    MONTO_FRAUDE   = round(sum(MONTO, na.rm=TRUE), 2),
    PRIMERA_TRX    = min(FECHA_TRX),
    ULTIMA_TRX     = max(FECHA_TRX)
  ) %>%
  arrange(desc(MONTO_FRAUDE))

cat(sprintf("Cuentas destino distintas en fraudes: %s\n",
            format(nrow(top_destino), big.mark=",")))

top_destino %>%
  head(20) %>%
  kable(caption="Top 20 Cuentas Destino — Mayor Monto de Fraude Recibido") %>%
  kable_styling(bootstrap_options=c("striped","hover"), full_width=FALSE)
```

---

# Red de Fraude — Grafo de Beneficiarios

```{r grafo-red, fig.height=8}
edges_fraude <- df[INDICADOR=="F" & !is.na(NOMBRE_BENEFICIARIO) &
                     str_length(NOMBRE_BENEFICIARIO)>0,
                   .(from=CUENTA, to=NOMBRE_BENEFICIARIO, monto=MONTO)]

bene_multi  <- edges_fraude[, .(n=uniqueN(from)), by=to][n>=2]
edges_red   <- edges_fraude[to %in% bene_multi$to]

if (nrow(edges_red) > 0) {
  g <- graph_from_data_frame(edges_red[,.(from,to,monto)], directed=TRUE)
  V(g)$tipo <- ifelse(V(g)$name %in% edges_red$from,
                      "Cuenta Origen","Beneficiario")

  tg <- as_tbl_graph(g) %>%
    activate(nodes) %>%
    mutate(centralidad = centrality_degree(mode="all"),
           tipo = ifelse(name %in% edges_red$from,
                         "Cuenta Origen","Beneficiario"))

  ggraph(tg, layout="fr") +
    geom_edge_link(aes(edge_alpha=monto),
                   arrow=arrow(length=unit(3,"mm"), type="closed"),
                   end_cap=circle(3,"mm"), color=COLOR_ACCENT, linewidth=0.6) +
    geom_node_point(aes(color=tipo, size=centralidad)) +
    geom_node_text(aes(label=ifelse(tipo=="Beneficiario", name, "")),
                   repel=TRUE, size=2.5, color=COLOR_TEXT) +
    scale_color_manual(values=c("Cuenta Origen"=COLOR_OK,
                                 "Beneficiario"=COLOR_FRAUD)) +
    scale_size_continuous(range=c(2,8)) +
    labs(title    = "Red de Fraude — Beneficiarios Concentrados",
         subtitle = "Rojo = beneficiario · Azul = cuenta origen · Arista = transferencia",
         color="Tipo") +
    theme(legend.position="right")
} else {
  cat("ℹ️ No hay suficientes fraudes con beneficiario para construir el grafo.")
}
```

---

# Propuesta de Reglas

## Evaluación sobre volumen completo

```{r reglas-evaluacion}
evaluar_regla_completa <- function(nombre, condicion) {
  sub <- df[eval(condicion)]
  data.table(
    Regla        = nombre,
    Alertas      = nrow(sub),
    Fraudes_F    = sum(sub$INDICADOR=="F", na.rm=TRUE),
    Normales_N   = sum(sub$INDICADOR=="N", na.rm=TRUE),
    Pendientes_P = sum(sub$INDICADOR=="P", na.rm=TRUE),
    Monto_Fraude = round(sum(sub$MONTO[sub$INDICADOR=="F"], na.rm=TRUE), 2),
    Precision    = round(sum(sub$INDICADOR=="F",na.rm=TRUE)/nrow(sub)*100, 2),
    Recall       = round(sum(sub$INDICADOR=="F",na.rm=TRUE)/nrow(df[INDICADOR=="F"])*100, 2),
    Pct_Volumen  = round(nrow(sub)/nrow(df)*100, 2)
  )
}

reglas <- list(
  list("R01: Monto Alto (≥5,000)",           quote(MONTO >= 5000)),
  list("R02: Monto Crítico (≥10,000)",       quote(MONTO >= 10000)),
  list("R03: Velocidad Alta (>3 trx/día)",   quote(FLAG_VEL_ALTA==1)),
  list("R04: Anomalía Monto (|z|>2)",        quote(FLAG_ANOMALIA_MONTO==1)),
  list("R05: Madrugada (0-5h)",              quote(FRANJA_HORARIA=="Madrugada")),
  list("R06: Vaciado cuenta (≥80%)",         quote(FLAG_VACIADO_CUENTA==1)),
  list("R07: Cuenta nueva (≤3 trx previas)", quote(FLAG_CUENTA_NUEVA==1)),
  list("R08: Beneficiario nulo",             quote(FLAG_BENE_NULO==1)),
  list("R09: Dispositivo multiusuario ATO",  quote(FLAG_DISPOSITIVO_MULTIUSUARIO==1)),
  list("R10: Vaciado + Madrugada",           quote(FLAG_VACIADO_CUENTA==1 & FRANJA_HORARIA=="Madrugada")),
  list("R11: MOT + Madrugada + Vaciado",     quote(CANAL=="MOT" & FRANJA_HORARIA=="Madrugada" & FLAG_VACIADO_CUENTA==1)),
  list("R12: Cuenta nueva + Monto Alto",     quote(FLAG_CUENTA_NUEVA==1 & MONTO>=5000)),
  list("R13: ATO + Monto Alto",              quote(FLAG_DISPOSITIVO_MULTIUSUARIO==1 & MONTO>=5000))
)

df_reglas <- rbindlist(lapply(reglas, function(r) evaluar_regla_completa(r[[1]], r[[2]])))
df_reglas <- df_reglas[order(-Precision)]

df_reglas %>%
  kable(caption="⚠️ Evaluación de Reglas sobre TODO el volumen (incluyendo N)") %>%
  kable_styling(bootstrap_options=c("striped","hover"), full_width=FALSE) %>%
  column_spec(which(names(df_reglas)=="Normales_N"),
              background="#3a1a1a", color="white") %>%
  column_spec(which(names(df_reglas)=="Precision"),
              bold=TRUE)
```

## Gráfico Precisión vs Recall

```{r reglas-grafico}
df_reglas %>%
  tidyr::pivot_longer(cols=c(Precision, Recall),
                      names_to="METRICA", values_to="VALOR") %>%
  ggplot(aes(x=reorder(Regla,VALOR), y=VALOR, fill=METRICA)) +
  geom_col(position="dodge", alpha=0.85, color="white", linewidth=0.3) +
  scale_fill_manual(values=c(Precision=COLOR_FRAUD, Recall=COLOR_ACCENT)) +
  coord_flip() +
  labs(title    = "Precisión vs Recall — Evaluación sobre volumen real",
       subtitle = "Precisión = de lo alertado, cuánto es fraude · Recall = del total de fraudes, cuánto capturo",
       x=NULL, y="%", fill=NULL)
```

---

# Conclusiones

```{r conclusiones}
cat("
📋 HALLAZGOS PRINCIPALES
═══════════════════════════════════════════════════════════════

1. TEMPORALIDAD
   → La franja de Madrugada (0-5h) concentra el mayor Fraud Rate
   → Ver hora exacta de mayor riesgo en sección 4.2

2. MONTO
   → El árbol CART identifica rangos óptimos de corte
   → Los fraudes tienen ticket mediano significativamente mayor
   → Ver cortes exactos en sección 3.1.3

3. SALDO / VACIADO
   → Transacciones que consumen ≥80% del saldo disponible
     tienen mayor concentración de fraude

4. CUENTA NUEVA
   → Cuentas con ≤3 trx en el mes previo (CC_K05)
     muestran mayor fraud rate → posibles cuentas mula

5. DISPOSITIVO / ATO
   → Dispositivos operando 3+ cuentas distintas
     son señal de Account Takeover

6. RED DE BENEFICIARIOS
   → Beneficiarios que reciben desde múltiples cuentas
     indican fraude organizado — ver grafo sección 5

7. IMPACTO REAL DE REGLAS
   → Siempre evaluar sobre el volumen completo incluyendo N
   → La columna Normales_N muestra el costo operativo real
═══════════════════════════════════════════════════════════════
")
```

---

*Generado automáticamente · Prevención de Fraude · Scotiabank Perú*
